最高法院刑事判決　　　　　　　　　　　　　　　八十七年度台上字第二九四五號
　　上　訴　人　甲○○
　　選任辯護人　廖素玲律師
右上訴人因偽造有價證券案件，不服台灣高等法院高雄分院中華民國八十六年二月二
十五日第二審判決（八十六年度上訴字第二一七號，起訴案號：台灣高雄地方法院檢
察署八十四年度偵字第二三○四八號、八十五年度偵字第五九六五號），提起上訴，
本院判決如左：
    主  文
原判決撤銷，發回台灣高等法院高雄分院。
    理  由
本件原判決認定上訴人甲○○明知個人財務狀況不佳，無清償債務能力，竟意圖為自
己不法所有，於民國八十二年間，透過游文良（另案經不起訴處分確定）介紹向告訴
人林志鴻借款新台幣（下同）二十萬元，並詐稱急需週轉，必能如期清償等語，致告
訴人信以為真，於同年十二月三十一日至台中市上訴人租住處，雙方約定清償期為八
十三年一月底，由上訴人當場交付本人簽發之發票日八十二年十二月三十一日，未載
到期日、票面金額為二十萬元之本票一紙（票號一八二七九八號，下稱系爭本票），
惟告訴人因不識上訴人，要求游文良共同發票擔保，上訴人遂假意將本票攜出，偽稱
尋找游文良共同開票，並在外意圖供行使之用，偽簽游文良簽名及署押於出票人欄，
偽造游文良共同簽發系爭本票，復持系爭偽造本票行使交付告訴人，向告訴人調借現
款，致告訴人陷於錯誤而貸予現金二十萬元。詎上訴人取得借款後即避不見面，未依
約還款，告訴人始知受騙等情。因而維持第一審依牽連犯從一重論處上訴人意圖供行
使之用，而偽造有價證券罪刑之判決，駁回上訴人在第二審之上訴，固非無見。
惟查(一)被害人之陳述如無瑕疵，且就其他方面調查又與事實相符，固足採為科刑之基
礎，倘其陳述尚有瑕疵，則在未究明前，遽採為論罪科刑之根據，即難認為適法。本
件告訴人於八十四年十一月十六日告訴狀犯罪事實欄所載「被告等（按指甲○○、游
文良二人）意圖為自己不法之所有，於八十二年十二月三十一日向告訴人詐稱欲購買
新車……被告等……共同簽發本票一紙交付告訴人共同詐欺錢財……」，係指上訴人
與游文良共同持兩人所簽發系爭本票，共同向告訴人借貸金錢。惟告訴人於檢察官偵
查中改稱「本票是甲○○拿給我的」「我想字跡應不是游文良的，是甲○○冒寫的…
…」（見八十四年偵字第二三○四八號卷第五十頁），告訴人對於案件重要關鍵之主
張前後不一。再告訴人接受檢察官偵查時，就系爭本票簽發經過，答稱「我當時有要
求游文良背書，他沒有同意」及於一審陳述「某日，游某向我借二十萬元，我要他開
票……」等情觀之（見同上卷第五十頁、一審卷第九十一頁背面），告訴人就貸與金
錢相當謹慎，即使是熟識如游某亦不例外，又以告訴人與上訴人素不相識及游某早已
表明不願背書，衡情，告訴人似不可能在未向游某查證其是否簽發系爭本票前貸款與
上訴人之理，則告訴人所稱「……翌日拿錢過去，游某不在，被告已簽好本票，但我
要求游某背書，被告乃騎車出去，回來後，本票上就有游某之背書（然後，告訴人把
錢交付被告）」（見同上卷第九十二頁），顯有悖常理之瑕疵。原審未待告訴人到庭
，究明上訴人係以何種理由向告訴人貸款？單獨或與游某共同向告訴人借貸？遽採告
訴人上開有瑕疵之陳述為判決基礎，難認適法。(二)審理事實之法院，本乎發現實質的
真實本旨，對於案內一切與罪名之成否、論罪科刑有關之證據，除認為不必要者外，
均應詳為調查，然後基於調查所得之心證以為判斷事實之基礎，故證據雖已調查，若
尚有其他必要部分並未調查，即與證據未經調查無異，如遽行判決，仍難謂無刑事訴
訟法第三百七十九條第十款所稱應於審判期日調查之證據，而未予調查之判決當然違
背法令。原判決採為判決基礎之法務部調查局八十五年十一月二十七日（八五）陸(二)
號鑑定通知書，固認「系爭本票出票人欄下甲○○筆跡（非游文良筆跡上指紋）上指
紋與上訴人甲○○指紋登記卡上左拇指紋相同，系爭本票上『Ｎ00000000游
文良』筆跡之墨色與系爭本票上除『Ｎ00000000游文良』筆跡外之其餘筆跡
之墨色相同，研判為使用相同墨色之筆所寫，系爭本票上游文良三字筆跡與游文良於
原審當庭審理中書寫筆跡不同」，惟上訴人對於系爭本票上甲○○之簽名及其上之指
模均為其所為，並不爭執，本件之重點在系爭本票上「Ｎ00000000游文良」
等字為何人之字跡。該通知書以可資比對之相關筆跡過少，並未就系爭本票上「Ｎ0
0000000游文良」等字是否係上訴人之字跡加以鑑定？亦未就系爭本票上之筆
跡是否係同一支筆或同一人所為一併鑑定？原審未再進一步搜集可資比對之相關筆跡
送請鑑定，查明真相，遽行判決，自有應於審判期日調查之證據，而未予調查之違法
。上訴意旨，執以指摘原判決不當，尚非全無理由，應認有撤銷發回更審之原因。
據上論結，應依刑事訴訟法第三百九十七條、第四百零一條，判決如主文。
中      華      民      國    八十七    年      九      月      三      日
                              最高法院刑事第五庭
                                  審判長法官  陳  錫  奎
                                        法官  王  德  雲
                                        法官  洪  清  江
                                        法官  吳  昆  仁
                                        法官  李  伯  道
      右正本證明與原本無異
                                              書  記  官
中      華      民      國    八十七    年      九      月      九      日
